【裁判字號】    88,上更(一),236
【裁判日期】    890331
【裁判案由】    租佃爭議
【裁判全文】
臺灣高等法院民事判決  八十八年度上更(一)字第二三六號
    上  訴  人  土城市公所
    法定代理人  劉朝金
    訴訟代理人  劉秋絹律師
    複  代理人  彭意森律師
    被 上 訴人  庚○○      .
                甲○○      住.
                丙○○      住.
                戊○○      住.
                己○○      住.
                丁○○      住.
                乙○○      住.
    共      同
    訴訟代理人  羅瑞洋律師
右當事人間租佃爭議事件，上訴人對於中華民國八十七年一月十二日臺灣板橋地方法
院八十六年訴字第九○七號第一審判決提起上訴，經最高法院發回更審，本院判決如
左：
    主      文
上訴駁回。
第二審及發回前第三審訴訟費用由上訴人負擔。
    事      實
甲、上訴人方面：
一、聲明：
  (一)原判決廢棄。
  (二)被上訴人應將坐落台北縣土城市○○○段大暖坑小段第六九之二、六九之七、六
    九之八、六九之九、六九之十七、一一四地號土地（下稱系爭土地），面積合計
    一萬六千平方公尺返還與上訴人。
  (三)願供擔保請准宣告假執行。
二、陳述：除與第一審判決書記載相同者，茲引用之外，補稱：
  (一)上訴人於民國七十九年間進行市有出租土地清查作業，發現系爭土地遭人濫葬及
    違法使用，乃要求被上訴人說明原委，但其被繼承人林兩全卻以系爭土地遭人濫
    葬非其所為，無庸負責。惟依民法四百三十二條第一項及第四百三十八條第一項
    規定，承租人就租賃物負有保管及合於約定使用收益方法之義務，又系爭土地雖
    於八十四年四月及八十六年十月進行實地會勘及鑑定界址作業，但並非在鑑界前
    即能免除承租人之注意義務。被上訴人卻任人在系爭六九之十七地號土地上濫葬
    ，致其上有大小不等之墳墓三十餘座，佔用面積達一千七百三十五公尺，顯未善
    盡保管義務及合於使用收益之約定義務，並有不自任耕作之事實。依耕地三七五
    減租條例第十六條第一、二項規定，原訂租約自亦因前揭事實而致無效，上訴人
    當能請求被上訴人返還系爭土地。
  (二)上訴人與林兩全之租約至八十一年十二月三十一日止，然林兩全八十年五月二十
    四日死亡，由被上訴人繼承，租約期滿後，兩造於八十二年起為不定期租賃關係
    ，租金收到八十四年上期，之後沒收租金。
  (三)雖系爭土地中之六九之十七地號上至少有一座墳墓是上訴人同意設置，然耕地三
    七五租約不能一部解約，只要濫葬就要全部收回。被上訴人提出之原審一○六頁
    至一○九頁的墓碑上姓名及立碑年份，與系爭六九之十七地號土地上墳墓設立在
    本件不定期租約之前，系爭六九之十七地號土地上除前開墳墓之外，與其餘五筆
    土地土地有耕作之事實，上訴人均不否認。
三、證據：援用第一審所提證據，並補提：對照表一份。
乙、被上訴人方面：
一、聲明：上訴駁回。
二、陳述：除與第一審判決書記載者相同者，茲引用之外，補稱：
  (一)原審認定系爭六九之十七號土地界址不明，並無違誤。墳墓都是七十九年之前就
    已經設立，界址既屬不明，遭人埋葬，亦非可歸責於被上訴人，更不能指被上訴
    人未盡善良管理人之注意義務。且八十四年四月十七日之複丈，並未在系爭六九
    之十七地號土地與六七之七地號土地之界址釘樁，地政事務所人員亦未告知被上
    訴人上開二筆土地之界址。縱被上訴人於八十四年四月間已知曉承租土地之界址
    ，之後並未再發生為人埋葬之事。
  (二)退萬步言，縱認被上訴人對於系爭六九之十七號土地埋葬三十七座墳墓有違反注
    意義務，致契約無效，惟在無效情事發生後，被上訴人仍繼續使用租賃物，上訴
    人仍收取租金至八十四年上期，應認兩造另成立不定期租約。後來上訴人拒收租
    金，被上訴人提存至八十八年上期。系爭六九之十七地號土地上墳墓設立在本件
    不定期租約之前，且除前開墳墓外，其餘土地被上訴人均有耕作，上訴人主張因
    七十九年以前之埋葬而收回耕地應無理由。
  (三)本次最高法院發回意旨與最高法院七十五年台上字第八一三號裁判要旨有違。
三、證據：除援用第一審所提證據外，補提：提存書、上訴人函及附表為證，並聲請
    命上訴人陳報伊所自承其核准埋葬在系爭土地之資料。
    理      由
一、本件上訴人起訴主張：坐落台北縣土城市○○○段大暖坑小段六九之二、六九之
    七、六九之八、六九之九、六九之十七、及一一四地號土地均為伊所有，出租與
    被上訴人之被繼承人林兩全，租期至八十一年十二月三十一日止。嗣林兩全於八
    十年五月二十四日死亡，由被上訴人繼承，租約期滿後，兩造於八十二年起為不
    定期租賃關係，由伊收取租金至八十四年上期。伊於七十九年間發現系爭土地中
    六九之十七地號遭人濫葬墳墓共三十七座，面積達一千七百三十五平方公尺，林
    兩全顯未盡保管義務及合於使用收益之約定義務，並有不自任耕作之事實，雖系
    爭六九之十七地號土地除墳墓以外部分，與其餘五筆土地被上訴人均有耕作之事
    實，然依耕地三七五減租條例第十六條第一項、第二項之規定，兩造租約仍屬無
    效等情，求為命被上訴人返還坐落台北縣土城市○○○段大暖坑小段第六九之二
    、六九之七、六九之八、六九之九、六九之十七、一一四地號土地之判決。
    被上訴人則以：系爭土地中第六九之十七地號，與同地段六七之七地號公墓用地
    相比鄰，位處荒山野地，無人知曉兩筆土地之界址何在，上訴人亦未告知承租人
    界址所在，如有人越界埋葬，亦非承租人可得而知，承租人應無違反租約。且系
    爭土地中第六九之十七號土地上三十七座墳墓都是七十九年之前就已經設立，界
    址既屬不明，遭人埋葬，亦非可歸責於被上訴人，更不能指被上訴人未盡善良管
    理人之注意義務。縱認被上訴人對於埋葬墳墓有違反注意義務，致契約無效，惟
    在無效情事發生後，被上訴人仍繼續使用租賃物，上訴人並收取租金至八十四年
    上期，應認兩造另成立不定期租約，後來上訴人拒收租金，被上訴人提存至八十
    八年上期。系爭六九之十七地號土地上墳墓設立在本件不定期租約之前，且除前
    開墳墓外，其餘土地被上訴人均有耕作，上訴人主張因七十九年以前之埋葬而收
    回耕地應無理由等語，資為抗辯。
二、上訴人主張系爭土地為其所有，出租與被上訴人之被繼承人林兩全，租期至八十
    一年十二月三十一日止，林兩全於八十年五月二十四日死亡，由被上訴人繼承，
    租約期滿後，兩造於八十二年起為不定期租賃關係，上訴人並收取租金至八十四
    年上期，上訴人於七十九年間發現系爭土地中六九之十七地號遭人濫葬墳墓共三
    十七座，面積達一千七百三十五平方公尺，系爭六九之十七地號土地除墳墓以外
    部分，與其餘五筆土地被上訴人均有耕作之事實，業據上訴人提出租約、土地登
    記簿謄本、繼承系統表、戶籍謄本、照片、會勘記錄等件附卷可稽（見台北縣政
    府耕地租佃委員會調處卷），且經原法院勘驗屬實，並囑託台北縣板橋地政事務
    所測量，製有勘驗筆錄及土地複丈成果圖附卷可稽（見原審卷第八十五、八十六
    、九十八、九十九頁），且為被上訴人所不爭執（見原審卷第一○一頁背面、本
    院上更(一)卷第五十五、八十一頁），堪信為真。
三、惟按耕地三七五減租條例第一條規定，耕地之租佃，依本條例之規定；本條例未
    規定者，依土地法及其他法律之規定。又土地法第一百零六條規定，以自任耕作
    為目的，約定支付地租，使用他人之農地者，為耕地租用。前項所稱耕作，包括
    漁牧。是耕地租用，係指以自任耕作為目的，約定支付地租，使用他人之農地者
    而言。所稱農地，應包括漁地及牧地在內。承租他人之非農、漁、牧地供耕作之
    用者，既非耕地租用，自無耕地三七五減租條例規定之適用。即最高法院六十二
    年台上字第一六四七號及六十三年台上字第一五二九號判例，有關承租林地，租
    用目的係種植農作物，屬耕地租用，而有耕地三七五減租條例適用之規定，即應
    變更，不再予援用（最高法院八十八年台上字第一號判例參照）。經查：
  (一)上訴人請求被上訴人返還坐落台北縣土城市○○○段大暖坑小段第六九之二、六
    九之七、六九之八、六九之九、六九之十七、一一四地號等六筆土地，地目均為
    林，有上訴人所提出之土地登記謄本、土地登記簿（見原審卷第二六至三二頁、
    台北縣政府耕地租佃委員會調處卷），及被上訴人所提出之公有土地繳納代金地
    租聯單（見原審卷第五七頁）附卷可稽，雖被上訴人係以自任耕作為目的，約定
    支付地租，使用系爭土地，並於系爭土地上種植水果、茶葉等農作物，且為上訴
    人所不爭（見本院上更(一)卷第五十頁），惟系爭土地地目既為林，即非農、漁、
    牧地，依前揭說明，承租他人之非農、漁、牧地供耕作之用者，亦非耕地租用，
    自無耕地三七五減租條例規定之適用，堪予認定。
  (二)兩造就系爭土地之租約，既非屬耕地三七五減租條例之耕地租用，則上訴人依耕
    地三七五減租條例第十六條第一、二項之規定，主張被上訴人未自任耕作，租約
    無效，請求被上訴人返還系爭土地予上訴人，即嫌無據。
四、況查，耕地三七五減租條例第十六條第一、二項固規定耕地承租人應自任耕作，
    承租人違反時，原定租約無效，得由出租人收回自行耕種或另行出租。然所謂不
    自任耕作，係指承租人故意不自任耕作而言。本件被上訴人於系爭土地上，除系
    爭六九之十七地號土地有前開墳墓存在，無法耕作以外，其餘土地均種植水果及
    茶葉，屬自任耕作等情，已如前述，且為兩造所不爭，然系爭六九之十七地號土
    地上之墳墓，依其墓碑之記載，均係民國初年至七十九年間所建，有被上訴人提
    出附表二份可資佐證（見原審卷第一○六至一○九頁、本院更(一)卷第七十六至七
    十八頁），且為上訴人所不爭（見本院更(一)卷第五十五頁），則上開墳墓既均於
    七十九年以前即已設立，即係於被上訴人之被繼承人林兩全與上訴人原定租賃契
    約存續期間內所設，而林兩全於八十年五月二十四日死亡，由被上訴人繼承前揭
    租賃契約，遑論前揭租賃契約非屬耕地三七五減租條例所規範之耕地租佃，縱符
    合耕地租佃，且承租人林兩全因租賃土地部分遭濫葬而有違反上述自任耕作之情
    事致租約無效，然上訴人既未於八十一年十二月三十一日租期屆滿前對林兩全或
    被上訴人主張租約無效，復於租賃契約屆滿後之八十二年起與被上訴人成立不定
    期租賃關係，而上開墳墓既均建立於兩造不定期租賃契約成立以前，被上訴人於
    兩造不定期租賃契約成立後，就系爭土地除墳墓佔用部分外，復均已為耕作，並
    種植水果、茶葉，已如前述，則系爭土地為墳墓所佔用部分，自難遽指為係承租
    人即被上訴人故意不自任耕作，是上訴人以上開墳墓佔用之土地被上訴人未自任
    耕作，主張依耕地三七五減租條例第十六條之規定，請求被上訴人返還系爭土地
    ，亦屬無據。
五、綜上所述，兩造就系爭土地之租約，既非屬耕地三七五減租條例之耕地租用，且
    被上訴人亦無不自任耕作之情事，則上訴人依耕地三七五減租條例第十六條第一
    、二項之規定，主張被上訴人未自任耕作，租約無效，請求被上訴人返還系爭土
    地予上訴人，於法未合，不應准許，其假執行之聲請亦失所附麗，應併予駁回。
    原審為上訴人敗訴之判決，並駁回其假執行之聲請，其理由雖屬不當，然依上開
    理由仍應認為正當。上訴意旨仍執陳詞，求予廢棄改判，非有理由，應駁回其上
    訴。
六、兩造其餘攻擊防禦方法與未經援用之證據，經審酌後核與判決結果不生影響，不
    予一一論述，附此敘明。
七、據上論結，本件上訴為無理由，依民事訴訟法第四百四十九條第二項、第一項、
    第七十八條，判決如主文。
中      華      民      國    八十九    年      三      月    三十一    日
                                臺灣高等法院民事第十七庭
                                    審判長法  官  鄭  雅  萍
                                          法  官  吳  謀  焰
                                          法  官  黃  雅  惠
右正本係照原本作成。
如不服本判決，應於收受送達後二十日內向本院提出上訴書狀，其未表明上訴理由者
，應於提出上訴後二十日內向本院補提理由書狀（均須按他造當事人之人數附繕本）
上訴時應提出委任律師或具有律師資格之人之委任狀；委任有律師資格者，另應附具
律師及格證書及釋明委任人與受任人有民事訴訟法第四百六十六條之一第一項但書或
第二項（詳附註）所定關係。
中      華      民      國    八十九    年      四      月      六      日
                                          書記官  吳  素  雲
附註：
民事訴訟法第四百六十六條之一（第一項、第二項）：
對於第二審判決上訴，上訴人應委任律師為訴訟代理人。但上訴人或其法定代理人具
有律師資格者，不在此限。
上訴人之配偶、三親等內之血親、二親等內之姻親，或上訴人為法人、中央或地方機
關時，其所屬專任人員具有律師資格並經法院認為適當者，亦得為第三審訴訟代理人
。


司法院資訊處製作；財團法人民間司法改革基金會備份。
